【裁判字號】    98,訴,294
【裁判日期】    990331
【裁判案由】    損害賠償
【裁判全文】
臺灣新竹地方法院民事判決               98年度訴字第294號
原      告  甲○○
訴訟代理人  黃金源律師
被      告  曨成不動產仲介經紀有限公司
法定代理人  丙○○
訴訟代理人  蔡宜真律師
複代理人    張仁興律師
被      告  丁○○
上列當事人間請求損害賠償事件，本院於民國99年3月17日辯論
終結，判決如下：
    主  文
被告應連帶給付原告新臺幣壹佰零貳萬伍仟元，及被告曨成不動
產仲介經紀有限公司自民國九十八年五月十四日起，被告丁○○
自民國九十八年五月二十六日起，均至清償日止，各按年息百分
之五計算之利息。
訴訟費用由被告連帶負擔。
本判決第一項於原告以新臺幣參拾伍萬元為被告供擔保後，得假
執行。被告曨成不動產仲介經紀有限公司以新臺幣壹佰零貳萬伍
仟元供擔保後，得免為假執行。
    事實及理由
甲、程序部分：
    被告丁○○經合法通知，未於言詞辯論期日到場，核無民事
    訴訟法第386條各款所列情形，爰依原告聲請，由其一造辯
    論而為判決。
乙、實體部分：
壹、原告主張：
一、原告（原名為余巧敏，民國96年5月21日改名）於96年4月26
    日將其所有坐落新竹縣竹東鎮○○段315地號土地壹筆、面
    積77平方公尺、權利範圍全部，及其上門牌號碼為新竹縣竹
    東鎮○○路33巷4弄3號、主建物面積112.33平方公尺之地上
    建物（下稱系爭房地），委託被告曨成不動產仲介經紀有限
    公司（下稱被告曨成仲介公司）暨其營業員即被告丁○○銷
    售之，並簽定房地產專任委託銷售契約書及填寫房地產標的
    現況說明書各1份；另於96年5月2日與被告曨成仲介公司、
    被告丁○○、訴外人乙○○簽立專任委託銷售/出租契約內
    容變更同意書，因此被告曨成仲介公司不但係原告之受託人
    ，亦是被告丁○○之僱用人。而被告丁○○於被告曨成仲介
    公司擔任營業員，負責居間仲介不動產之買賣及代收相關買
    賣款項等業務，為從事業務之人，竟意圖為自己不法之所有
    ，基於侵占之犯意，於96年6月間，將其所收受買方陳禮乘
    購屋款金額新臺幣（以下同）1,025,000元（即第一期款545
    , 000元加上第二期款600,000元，再扣除仲介費用120, 000
    元即為1,025,000元），未依約如期交付委託代為出售系爭
    房地之原告，以變易持有為所有之意思，予以侵占入己，並
    擅自挪用作為償還個人債務之用。嗣於96年8月間，經原告
    察覺被告丁○○遲未交付上述金額，始知悉上情，原告依法
    提出告訴，經臺灣新竹地方法院檢察署檢察官偵查終結，將
    被告丁○○聲請簡易判決處刑，現由本院刑事庭受理中，並
    通緝被告丁○○在案。
二、因故意或過失，不法侵害他人之權利者，負損害賠償責任。
    故意以背於善良風俗之方法，加損害於他人者亦同。民法第
    184條第1項定有明文。受僱人因執行職務，不法侵害他人之
    權利者，由僱用人與行為人連帶負損害賠償責任。民法第18
    8條第1項前段規定甚明。被告丁○○身為被告曨成仲介公司
    之營業員，其竟於96年6月間侵占代原告收受之售屋價金
    1,025,000元，並擅自挪用作為償還個人債務之用，顯係被
    告丁○○以被告曨成仲介公司營業員之身分，在執行職務時
    ，故意不法侵占原告售屋款，致使原告受害非常嚴重，自應
    負1,025,000元之損害賠償責任。又被告曨成仲介公司為被
    告丁○○之僱用人，卻未慎重選任受僱人，且於整件不動產
    買賣交易過程，絲毫未盡監督其職務之責任，以致造成被告
    丁○○侵吞本應歸屬原告所得之1,025,000元價金，因此被
    告曨成仲介公司應與被告丁○○對原告連帶負1,025,000元
    之損害賠償責任。
三、對被告曨成仲介公司抗辯之陳述：原告係因為96年4月間委
    託被告曨成仲介公司銷售不動產，才認識被告丁○○，之前
    完全不認識被告丁○○，與被告丁○○之間亦無任何私人債
    務糾紛。又因原告工作、家事均非常繁忙，尚須照顧年幼小
    孩，所以選擇委託房屋仲介公司代為出售不動產，而原告既
    然已委託被告曨成仲介公司銷售系爭房地，自信賴被告曨成
    仲介公司及其營業員之專業，並相信被告曨成仲介公司會為
    原告善盡監督交易安全之責以保障原告之權益，否則原告不
    會支付被告曨成仲介公司服務費125,800元。實未想到被告
    曨成仲介公司於本件不動產買賣交易過程，未善盡監督受僱
    人之責，以致被告丁○○有機會侵吞原告應得之價金，原告
    對此並無過失可言，被告曨成仲介公司罔顧僱用人之法律責
    任，於本案中主張原告與有過失，顯非可採。
四、綜上，依據侵權行為之法律關係提起本件訴訟，並聲明請求
    ：1、被告應連帶給付原告1,025,000元，及自民事起訴狀繕
    本送達之翌日起，至清償日止，按年息百分之五計算之利息
    ；2、原告願供擔保，請准宣告假執行。
貳、被告曨成仲介公司答辯略以：
一、原告委託被告曨成仲介公司辦理房屋銷售事宜，並由被告丁
    ○○與被告曨成仲介公司之另一名員工乙○○共同處理系爭
    房屋銷售事宜，嗣後被告丁○○與訴外人乙○○居間仲介後
    ，原告授權被告丁○○與訴外人陳禮乘簽訂買賣契約，並約
    定於96年5月4日交付第一期款545,000元，96年5月19日交付
    第二期款600,000元，尾款於產權登記至買方或其指定之名
    義人後5日內1次以現金付清尾款，雙方亦約定至遲於96年6
    月15日以前或尾款付清時，需將房屋點交買方。然查，本件
    之履約過程中，被告從未聽聞有何履約之爭議，且原告亦於
    契約約定之期限內將房屋移轉登記及點交於買方，於96年8
    月間，原告方稱並未收受第一期及第二期款，共1,145,000
    元（原告起訴請求之金額1,025,000元乃係扣除仲介費用120
    ,000元），並針對被告丁○○及被告曨成仲介公司之法定代
    理人丙○○提出刑事告訴，然在履約過程中，均未聽聞原告
    未收受第一期及第二期款之情事，且誠如原告所稱其未收受
    第一期及第二期款，又為何未曾向被告曨成仲介公司提出？
    又何以願意配合辦理系爭房屋之移轉及交屋？均非無疑。再
    者，從交款備忘錄之記載，可知原告確實已於96年5月4日收
    受500,000元之價金，然原告卻又稱未收到第一期及第二期
    款，可證明原告所言不實。
二、原告主張被告曨成仲介公司應負民法第188條僱用人責任，
    然本件之爭議，被告認為應係原告與被告丁○○私人債務之
    糾葛，與被告曨成仲介公司無涉，退萬步言，縱認定被告曨
    成仲介公司應負民法第188條僱用人責任，然本件原告之履
    約過程均未曾告知被告曨成仲介公司其未收第一期及第二期
    款，亦顯有民法第217條與有過失之適用，請求予以免除或
    減輕被告曨成仲介公司之賠償責任。
三、綜上，原告主張依民法第188條之規定，請求被告曨成仲介
    公司就被告丁○○執行職務之侵權行為，連帶負侵權行為損
    害賠償責任乙節，並無理由，並聲明：1、請求駁回原告之
    訴；2、如受不利益判決，願供擔保聲請宣告免為假執行。
、被告丁○○未於言詞辯論期日到場，亦未提出準備書狀作何
    聲明或陳述。
肆、兩造不爭執事項：
一、被告丁○○在被告曨成仲介公司擔任營業員乙職，負責居間
    仲介不動產之買賣及代收相關買賣款項等業務，為從事業務
    之人。
二、原告與被告曨成仲介公司於96年4月26日簽立房地產專任委
    託銷售契約書，又於同年5月2日簽立「專任委託銷售/出租
    契約內容變更同意書」，仲介費用為125,800元，並合意由
    被告丁○○及訴外人乙○○承辦被告系爭房地之專任委託銷
    售事務。
三、被告丁○○於96年5月3日代理原告與訴外人陳禮乘成立系爭
    房屋之不動產買賣契約書（系爭不動產買賣契約書），總價
    為3,145,000元，並於當日收受訴外人陳禮乘支付之訂金545
    ,  000元（現金45,000元，其餘款項為本票），次日再收受
    第二期價金500,000元。
四、原告於系爭不動產契約書之交款備忘錄上，簽收領有價金50
    0,000元。
伍、兩造爭執事項及本件爭點：
一、被告丁○○是否於執行仲介業務時侵占原告房屋買賣價金1,
    025,000元，而對原告負侵權行為之損害賠償責任？
二、被告曨成仲介公司是否應依民法第188條第1項之規定與被告
    丁○○連帶對原告負侵權行為之損害賠償責任？
三、原告是否有與有過失責任？
陸、本院之判斷：
一、被告丁○○是否於執行仲介業務時侵占原告房屋買賣價金
    1,025,000元，而對原告負侵權行為之損害賠償責任？
（一）原告主張被告丁○○在被告曨成仲介公司擔任營業員乙職
      ，負責居間仲介不動產之買賣及代收相關買賣款項等業務
      ，為從事業務之人，竟於96年6月間，意圖為自己不法之
      所有，基於侵占之犯意，將其所收受買方陳禮乘購屋款1,
      025,000元（即第一期款545,000元加上第二期款600,000
      元，扣除仲介費用120,000元），未依約如期交付委託代
      為出售房屋之原告，以變易持有為所有之意思，予以侵占
      入己，並擅自挪用作為償還個人債務之用等情，雖為被告
      曨成仲介公司所否認，並辯稱原告如未收受第一期及第二
      期款，又何以在交款備忘錄上500,000元價金部分簽名，
      且願意配合辦理系爭房地之移轉及交屋，足見原告所言不
      實云云。惟查：
   1、被告丁○○前述之犯行，業經臺灣新竹地方法院檢察署檢
      察官以96年度偵字第6404號案件（下稱本件偵查案件）向
      本院聲請簡易判決處刑，目前由本院97年度易字114號案
      件（下稱本件侵占刑事案件）審理中，此有臺灣新竹地方
      法院檢察署96年度偵字第6404號聲請簡易判決處刑書在卷
      可證（見本院卷第7頁），且經本院調取本院97年度易字1
      14號刑事卷宗核閱無誤。次查，被告丁○○於上開侵占刑
      事案件偵查中自承：因為買賣房子認識告訴人（即本件原
      告），是她委託我們公司賣她的房子，房子我賣掉了，但
      是款項被我挪用1,025,000元用以償還積欠朋友的借款等
      語明確（見新竹地方法院檢察署96年度他字第1826號案件
      96年10月17日之訊問筆錄）；又於本件侵占刑事案件審理
      中當庭就侵占原告房屋價款之罪行坦承不諱（見本院97年
      度易字114號案件卷第37頁、第46頁背面），此經本院調
      取新竹地方法院檢察署96年度他字第1826號、96年度偵字
      第6404號偵查卷宗、本院97年度易字114號刑事卷宗核閱
      無誤，堪信為真實。
   2、另被告曨成仲介公司抗辯原告如未收取款項，何以在交款
      備忘錄上500,000元價金部分簽名，並配合辦理系爭房地
      之移轉及交屋，顯非合理，足見原告所言不實云云，原告
      對此陳述係因被告丁○○保證會維護交易安全，且待買賣
      價金尾款收齊時一次交付原告，原告因工作忙碌且既已委
      託仲介公司，始配合被告丁○○之要求，於交款備忘錄上
      500,000元價金部分簽名，並配合辦理系爭房地之移轉及
      交屋等語。查原告與被告曨成仲介公司於96年4月26日簽
      立房地產專任委託銷售契約書，又於同年5月2日簽立「專
      任委託銷售/出租契約內容變更同意書」，約定仲介費用
      為125,800元，由被告丁○○及訴外人乙○○承辦被告系
      爭房地之專任委託銷售事務之事實，為兩造所不爭執，並
      有原告提出之房地產專任委託銷售契約書、專任委託銷售
      /出租契約內容變更同意書各1份附卷可憑（見本院卷第24
      -25頁、第129頁），堪予認定，原告基於上開委任關係信
      賴被告丁○○將以善良管理人之注意義務確保系爭房地之
      交易安全，核屬正常合理之期待，是原告於未收到款項前
      即聽信被告丁○○之指示，先於交款備忘錄上簽名並完成
      系地房屋移轉及交屋手續一情，自有發生之可能，況被告
      丁○○亦於刑事案件偵查及審理中就侵占原告上開1,025,
      000元之價款一情坦承不諱，業如前述，是認原告上開陳
      述應堪採信。綜上所述，被告丁○○於執行系爭房地仲介
      業務時，故意將其業務上所持有之房地款項1,025,000元
      予以侵占入己，堪信為真實。
（二）按因故意或過失，不法侵害他人之權利者，負損害賠償責
      任。故意以背於善良風俗之方法，加損害於他人者亦同，
      民法第184條第1項定有明文。被告丁○○於執行系爭房地
      仲介業務時，故意將代為收受之房地款項1,025,000元予
      以侵占，顯已不法侵害原告之財產權，當已構成侵權行為
      ，原告主張被告丁○○應負上開金額之損害賠償責任，核
      屬有據。
二、被告曨成仲介公司是否應依民法第188條第1項之規定與被告
    丁○○連帶對原告負侵權行為之損害賠償責任？
（一）按受僱人因執行職務，不法侵害他人之權利者，由僱用人
      與行為人連帶負損害賠償責任。但選任受僱人及監督其職
      務之執行，已盡相當之注意或縱加以相當之注意而仍不免
      發生損害者，僱用人不負賠償責任，民法第188條第1項定
      有明文。次按民法第188條第1項規定之僱用人連帶賠償責
      任，係為保護被害人，避免其於向一般經濟能力較差之受
      僱人請求賠償時，無法獲得賠償而設。故此之所謂受僱人
      ，並非僅限於僱傭契約所稱之受僱人，凡客觀上被他人使
      用為之服勞務而受其監督者，均係受僱人（最高法院57年
      度台上字第1663號判例意旨參照）。易言之，所謂之受僱
      人，只要客觀上受僱用人之選任、監督而為其服勞務之人
      即是，不問是否訂有僱傭契約、勞務種類如何、期間長短
      乃至有無報酬，均有其適用。且所謂執行職務，亦不以受
      指示執行之職務為限，倘受僱人之行為在外觀上依一般情
      形觀之，得認係執行職務者，均屬相當。所謂監督，係指
      對勞務之實施方式、時間及地點加以指示或安排之一般的
      監督而言，合先敘明。
（二）查被告丁○○為被告曨成仲介公司受僱之營業員，負責仲
      介買賣及代收相關買賣款項等業務，為從事業務之人之事
      實，為兩造所不爭執，是被告曨成仲介公司對被告丁○○
      間自應有事實上選任、監督之關係存在，故被告曨成仲介
      公司就被告丁○○選任監督之注意範圍，除受僱人是否具
      有相當專業外，尚須就其人格是否謹慎精細亦加注意，並
      應定期持續給予適度教育訓練，且就被告丁○○之業務進
      行按期追蹤及考核，以檢視其有無怠於執行職務行為或利
      用職務上之機會為不當或不法之行為。查被告丁○○於執
      行系爭房地仲介業務時，故意將其業務上所持有本應交付
      予原告之房地款項1,025,000元予以侵占入己一情，業如
      前述，是認被告丁○○所為侵占之行為與其職務行為有關
      ，此乃被告曨成仲介公司選任、監督之範圍，則原告既因
      被告丁○○上開侵占行為受有損害，被告曨成仲介公司復
      未舉證其對被告丁○○之選任及監督其職務之執行，已盡
      相當之注意，是揆諸前開說明，被告曨成仲介公司自應與
      被告丁○○連帶負損害賠償責任。
三、原告是否有與有過失責任？
    查被告曨成仲介公司抗辯縱認定被告曨成仲介公司應負民法
    第188條僱用人責任，然原告於履約過程均未曾告知被告矓
    成仲介公司其未收到第一期及第二期款，顯不合常理，以致
    被告曨成仲介公司遲至96年8月間始因本件偵查案件知悉上
    情，原告顯有民法第217條與有過失之適用，請求予以免除
    或減輕被告曨成仲介公司之賠償責任云云。惟按損害之發生
    或擴大，被害人與有過失者，法院得減輕賠償金額或免除之
    ，民法第217條第1項定有明文。此項規定之目的在謀求加害
    人與被害人間之公平，倘受害人於事故之發生亦有過失時，
    由加害人負全部賠償責任，未免失諸過酷，是以賦與法院得
    減輕其賠償金額或免除之職權。惟所謂被害人與有過失，須
    被害人之行為助成損害之發生或擴大，就結果之發生為共同
    原因之一，行為與結果有相當因果關係，始足當之。倘被害
    人之行為與結果之發生並無相當因果關係，尚不能僅以其有
    過失，即認有過失相抵原則之適用。且法院對於酌減賠償金
    額若干抑或完全免除，雖有裁量之自由，但應斟酌雙方原因
    力之強弱與過失之輕重以定之，此有最高法院96年台上字第
    1169號判決可供參照。本件損害之發生係起因於被告丁○○
    故意侵占系爭1,025,000元價款之事實，此乃被告丁○○個
    人自發性之行為，並非原告可以左右，且縱使原告於未收到
    上開價款之當下旋即通知被告曨成仲介公司，亦無法確保被
    告丁○○會將上開價款如數交付原告，此由被告曨成仲介公
    司因本件偵查案件得知此事後，被告丁○○仍未將上開價款
    予以歸還即可明白，足徵被告未於96年8月前通知被告曨成
    仲介公司未收到上開價款之行為，與本件損害之發生要無因
    果關係，則無民法第217條與有過失之適用，堪予認定。況
    且，被告曨成仲介公司既為被告丁○○之僱用人，自應負起
    監督營業員之責，豈能期待委託人即原告為其監督被告丁○
    ○並隨即提出報告之情發生，故原告就損害之發生及擴大並
    無過失。準此，被告曨成仲介公司抗辯原告就本件損害之發
    生與擴大與有過失，請求予以免除或減輕被告曨成仲介公司
    之賠償責任云云，即屬無據。
四、綜上所述，被告丁○○故意侵占應交付原告之系爭1,025,00
    0元價款，乃構成故意不法侵害原告財產權之侵權行為，又
    被告曨成仲介公司為被告丁○○之僱用人，且無其他免責事
    由存在，應與被告丁○○負連帶賠償責任，從而，原告依據
    侵權行為之法律關係請求被告應連帶賠償1,025,000元，及
    被告曨成仲介公司自98年5月14日、被告丁○○自98年5月26
    日起，均至清償日止，各按年息百分之5計算之利息，為有
    理由，應予准許。
柒、原告及被告曨成仲介公司均陳明願供擔保，請准宣告假執行
    或免為假執行，原告之訴為有理由，核無不合，爰分別酌定
    相當之擔保金額准許之。
捌、兩造其餘之攻擊或防禦方法及未經援用之證據，經本院斟酌
    後，認為均不足以影響本判決之結果，自無逐一詳予論駁之
    必要，併此敘明。
玖、據上論結，本件原告之訴為有理由，依民事訴訟法第85條第
    2項、第385條第1項前段、第390條第2項、第392條第2項，
    判決如主文。。
中    華    民    國    99    年    3     月    31    日
                  民事第二庭  審判長法  官  蔡孟芳
                                    法  官  高敏俐
                                    法  官  羅惠雯
以上正本係照原本作成。
如對本判決上訴，須於判決送達後20日內向本院提出上訴狀。
中    華    民    國    99    年    3     月    31    日
                                    書記官  廖婉伶

司法院資訊處製作；財團法人民間司法改革基金會備份。
